ACORDAO-COMPLETO-2515295

ACÓRDÃO 1735/2022 ATA 8/2022 - PRIMEIRA CÂMARA

VISTOS, relatados e discutidos estes autos de tomada de contas especial instaurada pela Empresa Brasileira de Infraestrutura Aeroportuária relativa à aplicação dos recursos transferidos no âmbito do convênio 011/96/0028, cujo objeto era constituir, legalizar e regularizar imóveis destinados a compor o patrimônio territorial do novo sítio aeroportuário em implantação no município de São Gonçalo do Amarante/RN.
ACORDAM os ministros do Tribunal de Contas da União, reunidos em sessão da 1ª Câmara, ante as razões expostas pelo relator, em:
9.1. acolher as alegações de defesa apresentadas pelo Sr. Bernardino Ferreira Meireles e pela Sra. Marilene Leal Meireles;
9.2. arquivar os autos, em razão da ausência de pressupostos de constituição e de desenvolvimento válido e regular do processo, com fundamento no art. 212 do RI/TCU;
9.3. encaminhar cópia desta deliberação à Empresa Brasileira de Infraestrutura Aeroportuária e ao Estado do Rio Grande do Norte, informando-os de que seu inteiro teor pode ser consultado no endereço www.tcu.gov.br/acordaos.

Tomada de contas especial instaurada pela Empresa Brasileira de Infraestrutura Aeroportuária em razão de irregularidades em convênio cujo objeto é a legalização e regularização dos imóveis que comporão o patrimônio territorial do novo sítio aeroportuário em implantação no município de São Gonçalo do Amarante.

Primeira Câmara

Governo do Estado do Rio Grande do Norte.

3. Interessados/Responsáveis:
3.1. Interessado: Empresa Brasileira de Infraestrutura Aeroportuária (00.352.294/0001-10);
3.2. Responsáveis: Bernardino Ferreira Meireles (XXX.005.354-XX); Governo do Estado do Rio Grande do Norte (08.241.739/0001-05); Marilene Leal Meireles (XXX.560.994-XX).

13.1. Ministros presentes: Walton Alencar Rodrigues (Presidente), Benjamin Zymler, Vital do Rêgo e Jorge Oliveira.
13.2. Ministros-Substitutos presentes: Augusto Sherman Cavalcanti e Weder de Oliveira (Relator).

WEDER DE OLIVEIRA

Transcrevo, com ajustes de forma, a instrução apresentada (peças 82, 83 e 84) pela Secretaria de Controle Externo de Tomada de Contas Especial (Secex-TCE) :
"Cuidam os autos de tomada de contas especial instaurada pela Empresa Brasileira de Infraestrutura Aeroportuária, em desfavor de Governo do Estado do Rio Grande do Norte (CNPJ 08.241.739/0001-05) , em razão de irregularidade na aplicação dos recursos transferidos no âmbito do Convênio 011/96/0028, cujo objeto era estabelecer ações coordenadas necessárias à constituição, legalização e regularização dos imóveis que comporão o patrimônio territorial do novo sítio aeroportuário em implantação no município de São Gonçalo do Amarante, Rio Grande do Norte. 
2.	As ações, entre outras, resultarão na indenização da desapropriação ou aquisição das áreas demarcadas de interesse do novo aeroporto. Constarão também nas ações supramencionadas áreas da União que venham a ser cotadas como de interesse para formação do sítio. (Ajustes conforme determinação da CGU-Ofício 11395/2019-Processo 00190.000959/2018-92.
HISTÓRICO
3.	Em 6/4/2011, com fundamento na IN/TCU 71/2012, alterada pela IN/TCU 76/2016 e DN/TCU 155/2016, o dirigente da instituição Empresa Brasileira de Infraestrutura Aeroportuária autorizou a instauração da tomada de contas especial (peça 46) . O processo foi registrado no sistema e-TCE com o número 1499/2019.
4.	O fundamento para a instauração da Tomada de Contas Especial, conforme consignado na matriz de responsabilização elaborada pelo tomador de contas, foi a constatação da seguinte irregularidade: 
'Saque em duplicidade em favor do expropriado Bernardino Ferreira Meireles e Marilene Leal Meireles e realizado o saque em duplicidade - R$ 535.061 ,53.'
5.	O responsável arrolado na fase interna foi devidamente comunicado e, diante da ausência de justificativas suficientes para elidir a irregularidade e da não devolução dos recursos, instaurou-se a tomada de contas especial.
6.	No relatório (peça 57) , o tomador de contas concluiu que o prejuízo importaria no valor original de R$ 535.061,53, imputando-se a responsabilidade ao Governo do Estado do Rio Grande do Norte, na condição de contratado.
7.	m 15/1/2020, a Controladoria-Geral da União emitiu o relatório de auditoria (peça 60) , em concordância com o relatório do tomador de contas. O certificado de auditoria e o parecer do dirigente do órgão de controle interno concluíram pela irregularidade das presentes contas (peças 61 e 62) .
8.	Em 4/2/2020, o ministro responsável pela área atestou haver tomado conhecimento das conclusões contidas no relatório e certificado de auditoria, bem como do parecer conclusivo do dirigente do órgão de controle interno, manifestando-se pela irregularidade das contas, e determinou o encaminhamento do processo ao Tribunal de Contas da União (peça 63) .
ANÁLISE DOS PRESSUPOSTOS DE PROCEDIBILIDADE DA IN/TCU 71/2012
Avaliação de Viabilidade do Exercício do Contraditório e Ampla Defesa
9.	Verifica-se que houve o transcurso de mais de dez anos desde o fato gerador até a notificação do responsável pela autoridade administrativa federal competente (art. 6º, inciso II, c/c art. 19 da IN/TCU 71/2012, modificada pela IN/TCU 76/2016) , uma vez que o fato gerador da irregularidade sancionada ocorreu em 10/9/1996, e o responsável foi notificado sobre a irregularidade pela autoridade administrativa competente conforme abaixo:
9.1.	Governo do Estado do Rio Grande do Norte, por meio do ofício acostado à peça 40, recebido em 20/7/2018, conforme AR (peça 41) .
9.2.	Necessário aqui trazer aos autos um histórico da análise do referido convênio, conforme se verifica no relatório de TCE 001/2011 (peça 42) :
CF nº 4846/DERC/2002 - 19/06/2002 - Notificação ao Estado do Rio Grande do Norte da necessidade de prestação de contas no prazo de 30 dias, bem como o recolhimento à conta da Infraero dos saldos remanescentes;
CF nº 6067/DERC/2002 - 31/07/2002 - Orienta o Estado do RN referente à correta prestação de contas e prorroga para 15/08/2002 a apresentação da prestação de contas do convênio;
CF nº 6665/DERC/2002 - 19/08/2002 - Reafirma necessidade ao Estado do RN da prestação de contas e que a falta de manifestação implicará nas ações previstas na IN/STN 01/97;
CF nº 2212/PR (DF) /2003 - 12/03/2003 - Reitera, ao Estado do RN, necessidade de transferência de titularidade dos terrenos já indenizados, conclusão das negociações com proprietários e apresentação da documentação comprobatória das transações efetivadas em contrapartida aos recursos repassados;
CF nº 5936/PRJU/2003 - 16/06/2003 - Reitera, ao Estado do RN, solicitação de encaminhamento da documentação para a prestação de contas;
CF nº 8314/ PRAZ/2003 - 20/08/2003 - Encaminha, ao Estado do RN, Relatório de Auditoria Processo nº 1999/96, referente à movimentação da conta de poupança ouro do Banco do Brasil S/A nº 010.154.221-6;
Ata de Reunião realizada com a Procuradoria Geral do Estado do RN, em 21/05/2007, reiterando a necessidade de o relatório da Prestação de Contas ser encaminhado formalmente à Infraero;
CF nº 14086/ PR/2007 - 10/07/2007 - informa ao Governo do Estado do RN a existência de pendência e solicita resolução das mesmas;
CF nº 17373/DF (CTPA) /2007 - 17/08/2007 - Solicita ao Governo do Estado do RN a correção na prestação de contas;
CF nº 23748/DFCT CTPA/2007 - 30/10/2007 - Solicita ao Governo do Estado do RN o encaminhamento da prestação de contas cuja falta de informações ensejará em tomada de contas especial;
CF nº 25540/DFCT (CTPA) /2007 - 23/11/2007 - Reitera, ao Estado do RN, solicitação de prestação de contas;
Ofício nº 174/2007- GPGE - 24/12/2007 - Estado do RN encaminha a prestação de contas;
CF nº 8417/DFCT (CTPA) /2008 - 15/4/2008 - encaminha ao Procurador-Geral do Estado do Rio Grande do Norte as análises das áreas técnicas de Patrimônio e de Auditoria Interna quanto à documentação da Prestação de Contas do Termo de Convênio  011/96/2008, solicitando conciliação bancária do valor repassado, com os pagamentos efetuados;
Realizada reunião na Procuradoria Geral do Estado do Rio Grande do Norte, em data de 29/05/2008, referente às considerações formais identificadas pelas áreas Financeira/Patrimônio e de Auditoria da Infraero, e quanto ao Incidente Administrativo ocorrido na Prestação de Contas;
Ofício nº 050/2008/GPGE, de 25/6/2008, a Procuradoria Geral do Estado do Rio Grande do Norte encaminhou para apreciação da Infraero Prestação de Contas Final Complementar;
CF nº 6828/PR/2009 - de 08/4/2009 - Infraero comunica ao Governo do Estado do RN a necessidade de encerramento do termo do convênio, solicitando manifestação quanto ao interesse na restituição do valor sacado em duplicidade, informando que caso não houvesse acordo seria instaurado processo de tomada de contas especial;
Instauração do processo de TCE em 6/4/2011, por meio do Ato Administrativo 13/PR/2011-C (peça 46) ;
Decisão tomada pelo Supremo Tribunal Federal, em 02/02/2012, determinando à Infraero que se abstenha de exigir a devolução imediata dos valores indevidamente levantados por Bernardino Ferreira Meirelles e sua esposa (peça 67) 
Decisão final tomada pelo Supremo Tribunal Federal, em 03/05/2017, julgando parcialmente procedente o pedido feito pelo Governo do Estado do RN, apenas para assentar a impossibilidade de inscrição do Estado em cadastro federal de inadimplentes, com relação ao convênio 011/96/0028 (peça 68) , e improcedente o pedido de obstar a instauração ou prosseguimento do processo de TCE instaurado pela Infraero;
ATO ADMINISTRATIVO SEDE-AAD-2019/00452 - 13/06/2019 - determinando o prosseguimento do processo de TCE.
10.	Em Instrução de peça 69, foi realizado exame acerca da responsabilização constante no processo, entendendo-se que não caberia apontar o Estado do Rio Grande do Norte como responsável pelo débito a ser eventualmente perseguido nestes autos, conforme se verifica abaixo:
'14.	Sobre a questão de responsabilização, cabe trazer aos autos trecho do Relatório de Auditoria do Controle Interno acerca do apontamento apenas do Estado do Rio Grande do Norte como responsável (peça 60) :
'5. Sobre a responsabilização, cabe mencionar que a unidade instauradora concluiu por responsabilizar apenas o Estado do Rio Grande do Norte, apesar desse órgão de controle interno ter questionado a atribuição de responsabilidade unicamente ao ente político, e ter constatado ausência de responsabilização do particular que recebeu os recursos em duplicidade, bem como de qualquer agente público que, por ação ou omissão, culposa (por negligência, imprudência ou imperícia) ou dolosa (intenção de produzir o resultado ou assunção do risco de produzi-lo) , tenha tido conduta com resultado ilícito. Foram realizadas três diligências (peça 45 e campo 'Devoluções da TCE', em 30/9/2019 e 28/11/2019) tratando da responsabilização. 
5.1. Assim, considerando a morosidade do processo, uma vez que o fato gerador do prejuízo ocorreu em 1996, e considerando as justificativas apresentadas pelo instaurador, optou-se pelo prosseguimento do processo, deixando ao Tribunal de Contas da União a decisão acerca da responsabilização.'
15.	Como visto, não foram apontados outros responsáveis pela ocorrência de pagamento em duplicidade de indenização por expropriação, nem tampouco os beneficiários de tais recursos recebidos indevidamente. A responsabilização do estado foi motivada no único fato de ele ter assumido o compromisso de pagar as indenizações.
16.	Ocorre que, diferentemente da empresa privada convenente (súmula TCU 286) , a entidade pública convenente não assume responsabilidade objetiva pela reparação de dano causado por seus administradores na gestão irregular de recursos federais.
17.	Nos termos da DN/TCU 57/2004, o ente federado só responde pelo débito resultante de irregularidade na gestão de cursos federais se houver se beneficiado da aplicação irregular de tais recursos, o que não ocorre no caso em tela, haja vista a inexistência de indício de tal beneficiamento. Portanto, os agentes estaduais que contribuíram para o pagamento em duplicidade é que deveriam ser responsabilizados.'
11.	Considerando então que o fato gerador já teria ocorrido há aproximadamente 25 anos, foi então proposto o arquivamento do autos sem exame de mérito, ante a ausência dos pressupostos de desenvolvimento válido e regular referentes ao exercício substancial do direito ao contraditório e à ampla defesa, com fulcro na aplicação e interpretação dos artigos 6º e 19, caput, da IN 71/2012, que preveem tal medida para os processos em tramitação no Tribunal, ainda pendentes de citação válida, em que haja transcorrido prazo superior a dez anos entre a data provável de ocorrência do dano e a primeira notificação dos responsáveis pela autoridade administrativa competente.
12.	Em Pronunciamento da Subunidade de peça 70, discordando do posicionamento acima, foi então proposta a citação dos Srs. Bernardino Ferreira Meireles e Marilene Leal Meireles, beneficiários dos recursos, pelo motivo de terem realizado saques em duplicidade supostamente irregulares no tocante à indenização paga pelo Estado na desapropriação de terrenos de sua propriedade para a implantação do aeroporto internacional de Natal/RN, localizado na cidade de São Gonçalo do Amarante/RN.
EXAME TÉCNICO
Alegações de defesa
13.	Realizada a citação dos responsáveis, que somente foram incluídos aos autos já nessa fase externa do processo, os mesmos apresentaram as alegações de defesa constantes da peça 78, onde em apertado resumo argumentam que os fatos objetos do presente processo ocorreram há mais de duas décadas, que o valor por eles recebido é inferior ao valor fixado judicialmente para pagamento da desapropriação, que não houve saque indevido em duplicidade, uma vez que este teria sido autorizado judicialmente, que a indenização pela área desapropriada teria sido no valor original de R$ 3.489.000,00, de forma que os mesmos ainda seriam credores da Infraero/Estado do Rio Grande do Norte de um montante de aproximadamente dez milhões de reais, terminando por requerer que este Tribunal se manifeste pelo arquivamento dos autos.
Análise
14.	Analisando as alegações apresentadas pelos responsáveis, Srs. Bernardino Ferreira Meireles e Marilene Leal Meireles, temos que as mesmas devam ser acolhidas. Não se nota, em nenhum momento, a existência de débito a ser atribuído a tais pessoas. Segundo se verifica nos documentos juntados nas peças 80/81 dos autos, de fato, houve a fixação de valor bem superior a título de indenização do que aquele percebido pelos então proprietários da área desapropriada, sentença essa proferida em 13/12/2005 (peça 80) , com embargos apreciados em 22/06/2006, nos quais foram rejeitadas as pretensões do Estado do Rio Grande do Norte de rever o valor da indenização (peça 81) .
15.	Note-se, inclusive, que o próprio Tomador de Contas, em seu relatório de peça 57, destaca que os alvarás de levantamento de depósito judicial foram ambos emitidos pela Justiça Estadual do Rio Grande do Norte, como alegam os responsáveis:
'11. Consoante a defesa do antigo representante da SEPLAN do RN, foram emitidos dois alvarás de levantamento de depósito judicial, emitidos pela Justiça Estadual do Rio Grande do Norte.'
16.	Embora tenham considerado como irregular o segundo saque realizado, o que veio a constituir a presente tomada de contas especial, nota-se que o somatório de ambos os saques não chega a cobrir o valor fixado judicialmente como justo pela desapropriação das terras de então propriedade dos Srs. Bernardino Ferreira Meireles e Marilene Leal Meireles, de forma que não há que se falar em existência de débito desses responsáveis para com o Erário, pelo menos no tocante a este processo.
17.	Nota-se no documento de peça 80, sentença judicial proferida pelo Tribunal de Justiça do Rio Grande do Norte, que alterou a sentença de primeira instância e fixou o valor de indenização a ser pago aos responsáveis destes autos, que foram apresentados naquele processo 3 laudos de avaliação da área, alguns produzidos por órgão da administração pública federal, todos eles com valores bastante superiores àquele recebido a título de indenização pelos responsáveis, conforme se nota na transcrição abaixo, sendo considerado como válido o laudo apresentado por engenheiro da CEF, pelos motivos expostos na sentença nas folhas 19/22:
'O primeiro laudo (fls. 751/756) , elaborado por dois professores da Universidade Federal do Rio Grande do Norte e da Universidade Potiguar atribui ao imóvel o valor de R$ 5.371.218,00 (cinco milhões, trezentos e setenta e um mil, duzentos e dezoito reais) e o segundo laudo (fls. 758/766) , elaborado por engenheiro/perito da Caixa Econômica Federal atribui-lhe o valor de R$ 3.489.000,00 (três milhões, quatrocentos e oitenta e nove mil reais) .
Apresentam ainda um terceiro laudo pericial, requerendo a sua juntada (fls. 768/787) , produzido pela empresa Consulte Engenharia, 'reconhecidamente especializada neste tipo de serviço', e que atribuiu ao mesmo imóvel o valor de R$ 3.360.000,00 (três milhões, trezentos e sessenta mil reais) .
...
Assim, entendo como justa a indenização no valor correspondente ao laudo de fls. 758 a 766, que utilizou o método involutivo, levando em consideração o fato de que a área em litígio é loteável.'
18.	Ademais, deve-se ter em conta que a fixação dos valores de indenização, no processo judicial, remonta ao exercício de 2005, já tendo se passado, portanto, mais de 15 anos. De outro lado, o próprio documento de peça 23, p. 97, aponta que o segundo saque realizado, no valor de R$ 532.413,27, se referia à complementação mais juros e correção do valor inicialmente fixado para a desapropriação, o que não demonstra em nenhum momento que estes responsáveis teriam agido de má-fé, mas tão somente levantado valores liberados pelo Poder Judiciário para fins de pagamento de indenização, a qual, repita-se, foi posteriormente modificada para ser fixada em valores ainda superiores ao montante já por eles recebido.
19.	Dessa forma, e considerando ainda que a citação somente veio a ocorrer em agosto de 2021, portanto mais de quinze anos após a decisão judicial comentada e vinte anos após a realização do segundo saque que originou a presente TCE, entende-se que tal fato causa embaraço ao pleno exercício do direito à ampla defesa, o que também deve ser considerado como atenuante neste autos.
CONCLUSÃO
20.	Sendo assim, e uma vez que conforme apontado acima, não deve o Estado do Rio Grande do Norte constar como responsável na presente TCE, e não há elementos nos autos que comprovem a existência de qualquer débito de responsabilidade dos Srs. Bernardino Ferreira Meireles e Marilene Leal Meireles, e uma vez já tendo ocorrido a citação desses, o que impede o arquivamento do processo sem o exame do mérito, entende-se devam ser acatadas suas alegações de defesa, com o consequente julgamento de suas contas pela regularidade, com expedição de quitação plena, excluindo-se o Estado do RN dos autos.
PROPOSTA DE ENCAMINHAMENTO
21.Diante do exposto, submetem-se os autos à consideração superior, propondo:
a) excluir dos autos o Estado do Rio Grande do Norte (CNPJ 08.241.739/0001-05) ;
b) acatar as alegações de defesa apresentadas por Bernardino Ferreira Meireles (CPF XXX.005.354-XX) e Marilene Leal Meireles (CPF XXX.560.994-XX) ;
c) julgar, nos termos dos arts. 1º, I; 16, I; 17 e 23, I, da Lei 8.443/1992 e nos arts. 1º, I, 207 e 214, I, do RI/TCU, regulares as contas dos responsáveis Bernardino Ferreira Meireles (CPF XXX.005.354-XX) e Marilene Leal Meireles (CPF XXX.560.994-XX) , expedindo-lhes quitação plena;
d) encaminhar cópia da deliberação que vier a ser proferida à Empresa Brasileira de Infraestrutura Aeroportuária, ao Estado do Rio Grande do Norte e aos responsáveis, informando-os de que seu inteiro teor pode ser consultado no endereço www.tcu.gov.br/acordaos;
e) arquivar os presentes autos após as comunicações supra."
O representante do MP/TCU (peça 85) , procurador Marinus Eduardo De Vries Marsico, discordou da proposta da unidade instrutiva nos seguintes termos:
"À vista dos elementos constantes dos autos, apesar de concordarmos com os fundamentos da análise, pedimos vênias para divergir da proposta de encaminhamento da Secex-TCE no sentido de julgar regulares as presentes contas (peça 82) e sugerir o arquivamento por ausência de pressupostos para o desenvolvimento válido e regular do processo, com fulcro no artigo 212 do RI/TCU e no artigo 7º, II, da IN/TCU nº . 71/2012.
Nesse sentido, a despeito das citações e análise das alegações de defesa, sobressaem o longo período transcorrido desde as possíveis ocorrências, a inclusão dos responsáveis no polo passivo apenas na fase externa do processo e a inexistência nos autos de elementos caracterizadores de débito e de autoria dos responsáveis, razões pelas quais reputamos mais adequado o Tribunal arquivar do que proferir julgamento de mérito sobre as presentes contas."
	É o relatório.

Gizelda Antunes Permigiani, Rosimeire Gaudad Sardinha Carneiro e outros, representando Empresa Brasileira de Infraestrutura Aeroportuária.

Procurador Marinus Eduardo De Vries Marsico.

TOMADA DE CONTAS ESPECIAL. CONVÊNIO. INFRAERO. SUPOSTO PAGAMENTO EM DUPLICIDADE DE INDENIZAÇÃO EM DASAPROPRIAÇÃO. CITAÇÃO. ACOLHIMENTO DE ALEGAÇÕES DE DEFESA. AUSÊNCIA DE PRESSUPOSTOS DE CONSTITUIÇÃO E DESENVOLVIMENTO VÁLIDO E REGULAR DO PROCESSO. ARQUIVAMENTO SEM JULGAMENTO DE MÉRITO. COMUNICAÇÕES.

TOMADA DE CONTAS ESPECIAL (TCE)

Secretaria de Controle Externo de Tomada de Contas Especial (Secex-TCE).

Trata-se de tomada de contas especial instaurada pela Empresa Brasileira de Infraestrutura Aeroportuária em desfavor do Governo do Estado do Rio Grande do Norte, em razão de irregularidade na aplicação dos recursos transferidos no âmbito do convênio 011/96/0028, cujo objeto era constituir, legalizar e regularizar imóveis destinados a compor o patrimônio territorial do novo sítio aeroportuário em implantação no município de São Gonçalo do Amarante/RN.
O tomador de contas informa, na matriz de responsabilização[footnoteRef:2] que acompanha o relatório[footnoteRef:3], de 30/8/2019, que ocorreu saque em duplicidade, em favor do expropriado Bernardino Ferreira Meireles e Marilene Leal Meireles, no valor de R$ 535.061,53, em 10/9/1996, e que o ente federado foi devidamente comunicado na fase interna da apuração. Diante da ausência de justificativas suficientes para elidir a imputação de irregularidade e da não devolução dos recursos, concluiu por sua responsabilização, pelo valor apurado, sem, no entanto, responsabilizar o particular supostamente beneficiado. [2:  Peça 56.]  [3:  Peça 57.] 
Consta nos autos que, em 8/4/2009, a Infraero comunicou[footnoteRef:4] ao Governo do Estado do Rio Grande do Norte a necessidade de restituição do valor sacado em duplicidade, informando-o que, caso não houvesse acordo, seria instaurado processo de tomada de contas especial, o que acabou por ocorrer em 6/4/2011. [4:  Peça 29.] 
A Controladoria-Geral da União[footnoteRef:5] chegou às mesmas conclusões. Após serem emitidos o certificado de auditoria[footnoteRef:6], o parecer do dirigente de controle interno[footnoteRef:7] e o pronunciamento ministerial[footnoteRef:8], o processo foi remetido a este Tribunal. [5:  Peça 60.]  [6:  Peça 61.]  [7:  Peça 62.]  [8:  Peça 63.] 
Diante dos elementos acostados aos autos, o auditor instrutor concluiu[footnoteRef:9] pela existência de prejuízo ao contraditório e à ampla defesa de responsáveis que viessem a ser chamados ao processo, bem como pela inexistência de comprovação de benefício ao Estado do Rio Grande do Norte, razão pela qual propôs arquivar os presentes autos, sem julgamento de mérito do processo, com fundamento nos artigos 169, VI, e 212, do Regimento Interno, c/c os arts. 19, caput, e 6º, II, da IN-TCU 71/2012. [9:  Peça 69.] 
O diretor da unidade instrutiva, no entanto, discordou[footnoteRef:10] do encaminhamento sugerido e propôs a citação do Sr. Bernardino Ferreira Meireles e da Sra. Marilene Leal Meireles pelo montante apontado na tomada de contas especial, no que foi acompanhado pelo secretário[footnoteRef:11]. [10:  Peça 70.]  [11:  Peça 71.] 
Devidamente citados[footnoteRef:12], os responsáveis apresentaram defesa[footnoteRef:13]. Argumentaram, em resumo, que os fatos ocorreram há mais de duas décadas; que o valor por eles recebido seria inferior ao valor fixado judicialmente para pagamento da desapropriação; que não houve saque indevido em duplicidade, uma vez que este teria sido autorizado judicialmente, visto que a indenização pela área desapropriada teria sido de R$ 3.489.000,00 - valor original; e terminam por requerer que este Tribunal se manifeste pelo arquivamento dos autos. [12:  Peça 79.]  [13:  Peça 78.] 
Com base nos argumentos apresentados e nos documentos presentes nos autos, a Secex-TCE acolheu[footnoteRef:14] as alegações do responsável e propôs a exclusão do Estado do Rio Grande do Norte do polo passivo desta tomada de contas especial, e o julgamento das contas do Sr. Bernardino Ferreira Meireles e da Sra. Marilene Leal Meireles como regulares, com consequente arquivamento dos autos. [14:  Peças 82, 83 e 84.] 
O representante do MP/TCU, procurador Marinus Eduardo De Vries Marsico, no entanto, discordou do encaminhamento proposto[footnoteRef:15], e sugeriu o arquivamento, sem julgamento de mérito, uma vez ausentes os pressupostos de constituição e desenvolvimento válido e regular do processo. [15:  Peça 85.] 
II
Acolho a proposta do representante do MP/TCU, o qual, na essência, concorda com os fundamentos da proposta da SecexTCE, Transcrevo os excertos essenciais da instrução da secretaria e do parecer do MP/TCU:
	       Instrução da SecexTCE 
14.	Analisando as alegações apresentadas pelos responsáveis, Srs. Bernardino Ferreira Meireles e Marilene Leal Meireles, temos que as mesmas devam ser acolhidas. Não se nota, em nenhum momento, a existência de débito a ser atribuído a tais pessoas. Segundo se verifica nos documentos juntados nas peças 80/81 dos autos, de fato, houve a fixação de valor bem superior a título de indenização do que aquele percebido pelos então proprietários da área desapropriada, sentença essa proferida em 13/12/2005 (peça 80) , com embargos apreciados em 22/06/2006, nos quais foram rejeitadas as pretensões do Estado do Rio Grande do Norte de rever o valor da indenização (peça 81) .
15.	Note-se, inclusive, que o próprio Tomador de Contas, em seu relatório de peça 57, destaca que os alvarás de levantamento de depósito judicial foram ambos emitidos pela Justiça Estadual do Rio Grande do Norte, como alegam os responsáveis:
 (...) 
18.	Ademais, deve-se ter em conta que a fixação dos valores de indenização, no processo judicial, remonta ao exercício de 2005, já tendo se passado, portanto, mais de 15 anos. De outro lado, o próprio documento de peça 23, p. 97, aponta que o segundo saque realizado, no valor de R$ 532.413,27, se referia à complementação mais juros e correção do valor inicialmente fixado para a desapropriação, o que não demonstra em nenhum momento que estes responsáveis teriam agido de má-fé, mas tão somente levantado valores liberados pelo Poder Judiciário para fins de pagamento de indenização, a qual, repita-se, foi posteriormente modificada para ser fixada em valores ainda superiores ao montante já por eles recebido.
19.	Dessa forma, e considerando ainda que a citação somente veio a ocorrer em agosto de 2021, portanto mais de quinze anos após a decisão judicial comentada e vinte anos após a realização do segundo saque que originou a presente TCE, entende-se que tal fato causa embaraço ao pleno exercício do direito à ampla defesa, o que também deve ser considerado como atenuante nestes autos.
CONCLUSÃO
20.	Sendo assim, e uma vez que conforme apontado acima, não deve o Estado do Rio Grande do Norte constar como responsável na presente TCE, e não há elementos nos autos que comprovem a existência de qualquer débito de responsabilidade dos Srs. Bernardino Ferreira Meireles e Marilene Leal Meireles, e uma vez já tendo ocorrido a citação desses, o que impede o arquivamento do processo sem o exame do mérito, entende-se devam ser acatadas suas alegações de defesa, com o consequente julgamento de suas contas pela regularidade, com expedição de quitação plena, excluindo-se o Estado do RN dos autos.
Parecer do MP/TCU
À vista dos elementos constantes dos autos, apesar de concordarmos com os fundamentos da análise, pedimos vênias para divergir da proposta de encaminhamento da Secex-TCE no sentido de julgar regulares as presentes contas (peça 82) e sugerir o arquivamento por ausência de pressupostos para o desenvolvimento válido e regular do processo, com fulcro no artigo 212 do RI/TCU e no artigo 7º, II, da IN/TCU nº . 71/2012.
Nesse sentido, a despeito das citações e análise das alegações de defesa, sobressaem o longo período transcorrido desde as possíveis ocorrências, a inclusão dos responsáveis no polo passivo apenas na fase externa do processo e a inexistência nos autos de elementos caracterizadores de débito e de autoria dos responsáveis, razões pelas quais reputamos mais adequado o Tribunal arquivar do que proferir julgamento de mérito sobre as presentes contas."
Diante do exposto, manifesto-me pela aprovação do acórdão que ora submeto à apreciação deste Colegiado. 
TCU, Sala das Sessões Ministro Luciano Brandão Alves de Souza, em 29 de março de 2022.
Weder de Oliveira 
Relator